【裁判字號】    95,訴,200
【裁判日期】    950616
【裁判案由】    撤銷贈與等
【裁判全文】
臺灣雲林地方法院民事判決               95年度訴字第200號
原      告  萬泰商業銀行股份有限公司
法定代理人  乙○○
訴訟代理人  戊○○
            甲○○
被      告  丁○○
            丙○○
上列當事人間請求撤銷贈與等事件，本院於民國95年6 月6 日言
詞辯論終結，判決如下：
    主      文
確認被告丁○○與被告丙○○間，就丁○○所有坐落雲林縣斗南
鎮○○段六二九地號，地目建，面積七五‧○四平方公尺土地，
於民國九十四年十月二十一日所為之贈與關係不存在。
被告丙○○應將前項土地，於民國九十四年十一月八日，以雲林
縣斗南地政事務所（94）南資字第○六一一八○號收件，所為之
所有權移轉登記塗銷。
訴訟費用新台幣伍仟柒佰拾元由被告負擔。
    事實及理由
一、原告起訴主張：
  (一)訴外人科佳科技股份有限公司（下稱科佳公司）於民國94年
    10月3 日邀同被告丁○○為連帶保證人，向其借用新台幣（
    下同）10,000,000元，借期至96年4 月4 日止。嗣科佳公司
    經票據交換所公告為拒絕往來戶，依約向其所借用之款項即
    視同全部到期，迄至94年11月3 日尚欠其7,125,296 元本金
    未償；科佳公司滯延清償上揭借款債務後，經其調閱被告丁
    ○○之財產資料，發現丁○○所有坐落雲林縣斗南鎮○○段
    629 地號，地目建，面積75.04 平方公尺土地（下稱系爭土
    地）竟於94年10月21日以贈與為由移轉登記於同案被告丙○
    ○，致其無法對系爭土地辦理保全程序，使其上揭借款債權
    日後有不獲清償之虞，被告間之無償贈與行為，顯已損害其
    上揭債權之求償；為此爰依民法第242 條第1 項、第4 項規
    定提起本訴。退步言，被告若主張渠等間就系爭土地所為移
    轉實係基於買賣契約，至申請登記原因記載為贈與乃係渠等
    通謀所為，則依民法第87條第1 項規定，渠等就系爭土地基
    於贈與所為移轉登記行為亦屬無效，依同法第113 條規定，
    被告丙○○亦應負回復原狀之責。聲明：求為判決如主文所
    示。
  (二)對被告抗辯之陳述：
    1.被告就系爭土地為移轉登記申請時，已表明其原因為贈與
      ，實不容渠等於登記後反異其詞，辯稱渠等間係基於買賣
      契約而為系爭土地所有權移轉登記。
    2.被告雖提出讓渡書、借據、匯款回條等文書作為渠等間買
      賣系爭土地之佐證，然觀其時間點實與一般不動產交易慣
      例有違，蓋被告等既已於94年2 月12日訂立買賣契約，何
      以遲至同年11月8 日始辦理所有權移轉登記？又系爭土地
      移轉登記原因為何是「贈與」而非「買賣」？再所謂讓渡
      書至多僅說明被告間原意為「丁○○將不動產贈與移轉登
      記予丙○○，丙○○免除丁○○借款返還債務」，兩者各
      為獨立之行為且非互為對價，是被告間所立之不動產讓渡
      書，是否於該不動產為債權銀行辦理保全登記後始行創設
      ？自有疑義。
    3.被告丁○○於訴外人科佳公司發生債信不良之際，迅將名
      下所有系爭土地無償贈與丙○○，經其向國稅局調閱丁○
      ○財產歸屬資料清單，顯示丁○○已陷於無資力狀態，是
      被告間就系爭土地所為移轉登記行為，顯係為逃避債權人
      之求償，被告丁○○所為脫產行止，已然損及其對丁○○
      於94年10月3 日所成立之連帶保證債權。
二、被告則辯稱：
  (一)系爭土地係丙○○以2,900,000 元向丁○○所購，土地價款
    則以丁○○對丙○○之同額借貸欠款互為抵銷。是系爭土地
    乃基於買賣契約而為讓與，當不能因系爭土地移轉登記原因
    記載為贈與，即因此逕認渠等間系爭土地移轉為無償行為。
  (二)渠等間就系爭土地所為之移轉行為既係基於買賣契約，則原
    告欲撤銷渠等間之債權及物權行為，當應證明渠等間主觀上
    均具惡意始得為之；且亦應證明被告丁○○因前揭移轉系爭
    土地所有權行為而陷於無資力狀態始可。
  (三)又原告與被告丁○○之連帶保證契約係於94年10月3 日所成
    立，此為原告所自認，而渠等間就系爭土地所為買賣契約係
    於同年2 月12日成立生效，則渠等間成立系爭土地買賣契約
    時，原告對被告丁○○之連帶保證債權尚未發生，依最高法
    院66年度台上字第2609號判例所示見解，原告尚不得溯及行
    使撤銷權。
  (四)渠等於94年2 月12日成立系爭土地買賣契約後，原定於同年
    7 、8 間辦理所有權移轉登記，詎被告丙○○於同年7 月23
    日因車禍住院，直至同年8 月8 日始出院，並陸續於台大醫
    院追蹤治療至同年10月初方返回斗南家中完成系爭土地過戶
    手續，此乃渠等訂約後逾半年始完成系爭土地登記之原因。
    又依遺產及贈與稅法第5 條第6 款規定，二親等以內親屬間
    財產買賣，亦會被認定為贈與而依法課徵贈與稅，渠等為便
    宜行事，乃依代書建議直接以贈與為原因辦理過戶，惟此亦
    無法改變渠等間實基於買賣而為移轉系爭土地之事實。並聲
    明：原告之訴駁回；如受不利益判決，願供擔保准免為假執
    行之宣告。
三、程序方面：
    按訴狀送達後，原告不得將原訴變更或追加他訴，但經被告
    同意，或被告於訴之變更或追加無異議，而為本案之言詞辯
    論者，不在此限，民事訴訟法第255 條第1 項第1 款、第2
    項定有明文。本件原告起訴原主張依民法第242 條第1 項、
    第4 項規定請求撤銷被告間就系爭土地所為贈與債權行為及
    移轉登記物權行為。嗣於本案言詞辯論時變更主張被告間就
    系爭土地所為移轉登記乃係渠等通謀所為，應屬無效，依民
    法第113 條規定，被告丙○○亦須負回復原狀之責，故而變
    更聲明請求確認被告間就系爭土地所為之贈與關係不存在；
    被告丙○○應將系爭土地於94年10月21日以贈與為由之所有
    權移轉登記予塗銷。就此被告等未當庭反對，並為本案之言
    詞辯論，揆諸首揭說明，原告所為訴之變更於法尚無不合，
    應予准許。
四、得心證之理由：
  (一)按表意人與相對人通謀而為虛偽意思表示者，其意思表示無
    效。又無效法律行為之當事人，於行為當時知其無效，或可
    得而知者，應負回復原狀或損害賠償之責任。再者，債務人
    怠於行使其權利時，債權人因保全債權，得以自己之名義，
    行使其權利，民法第87條第1 項前段、第113 條、第242 條
    前段分別定有明文。
  (二)查，原告主張：被告丁○○於94年10月3 日擔任訴外人科佳
    公司之連帶保證人，向其借用10,000,000元，詎上揭款項貸
    放後科佳公司隨即為票據交換所公告為拒絕往來戶，依約科
    佳公司向其所借款項視同到期，應即清償全部債務，惟至同
    年11月3 日尚欠其7,125,296 元本金未償；經其起訴請求被
    告丁○○與科佳公司連帶給付前揭款項，並獲法院判決其全
    部勝訴在案之事實，已據其提出借據2 份、授信約定書3 份
    、臺灣臺北地方法院94年度重訴字第1387號民事判決1 份（
    均為影本）為證，並為被告所不爭執，自堪信為真實。
  (三)次查，原告主張：系爭土地本為被告丁○○所有，嗣於94年
    11月8 日以「贈與」為由，移轉登記於同案被告丙○○乙節
    ，亦據其提出系爭土地登記第二類謄本、土地登記異動索引
    資料表各1 份為證。被告雖不爭執上揭登記謄本及異動索引
    資料表之真實性，惟辯以：系爭土地係丙○○以2,900,000
    元向丁○○所購，土地價款則以丁○○對丙○○之同額借貸
    欠款互為抵銷；渠等間就系爭土地所為之移轉原因係基於「
    買賣」契約等語，並據提出讓渡證書1 份、借據及匯款回條
    各3 份（均為影本）為佐。原告雖認被告所提出之土地讓渡
    證書係渠等臨訟所杜撰，非屬真正，惟未舉證以明。從而，
    原告抗辯稱：被告間就系爭土地所立買賣契約非屬真正一節
    ，則非可採。
  (四)承上，本件被告既自認渠等間就系爭土地所有權移轉登記原
    因「贈與」契約，非出自渠等真意所立，則被告間以贈與為
    原因所為之系爭土地所有權之移轉登記自亦係出於渠等通謀
    之虛偽意思表示所為至灼。則依上揭規定，被告間之贈與債
    權行為及系爭土地所有權移轉登記物權行為，均應同歸無效
    。縱令被告間虛偽之贈與行為隱藏有他項真實之買賣行為，
    渠等間所隱藏之行為亦難認有及於他人之效力（最高法院50
    年台上字第2675號判例可參）。從而，原告主張被告間就系
    爭土地所為移轉登記原因贈與契約，既係出於通謀而為虛偽
    意思表示，則渠等間就系爭土地所為之移轉登記物權行為亦
    根本無效，其自得依民法第242 條規定，代位行使債務人丁
    ○○之權利，訴請同案被告丙○○恢復系爭土地登記原狀，
    以保全其債權，即屬有據，應予准許。又本件判決之基礎已
    臻明確，兩造其餘之攻擊防禦方法，均經斟酌，核與判決之
    結果不生影響，爰不一一論述，附此敘明。
五、結論：原告之訴為有理由，依民事訴訟法第78條，第85條第
    1 項前段，判決如主文。
中    華    民    國    95    年    6     月    16    日
                  民事第一庭    法  官  蔣得忠
以上正本係照原本作成。
如對本判決上訴，須於判決送達後廿日內向本院提出上訴狀。
中    華    民    國    95    年    6     月    16    日
                                書記官  賴成育


司法院資訊處製作；財團法人民間司法改革基金會備份。
